【裁判字號】    97,上易,110
【裁判日期】    970506
【裁判案由】    侵占
【裁判全文】
臺灣高等法院臺南分院刑事判決         97年度上易字第110號
上  訴  人  臺灣臺南地方法院檢察署檢察官
被      告  乙○○
選任辯護人  熊家興律師
            蔡麗珠律師
            江信賢律師
上列上訴人因被告侵占案件，不服臺灣臺南地方法院96年度易字
第915號中華民國96年12月14日第一審判決（起訴案號：臺灣臺
南地方法院檢察署95年度調偵字第456號），提起上訴，本院判
決如下：
    主  文
上訴駁回。
    理  由
一、公訴意旨略以：被告乙○○自民國92年7月起至94年2月止，
    招募每會新臺幣（下同）2萬元之合會，採內標制，最低標
    金為2千元，並自任會首，共計20會，告訴人甲○○則參與
    其中之2會。詎被告於94年1月及翌（2）月，於代得標會員
    即告訴人收取會款後，因自身週轉困難，竟基於意圖為自己
    不法所有之概括犯意，未盡會首之義務，僅交付告訴人約20
    多萬元之會款，及發票人均為被告、付款銀行華南商業銀行
    麻豆分行、帳號000000000號，發票日分別為94年6月19日、
    同年9月10日，面額14萬元、38萬元，支票號碼PC0000000、
    PC0000000號支票2紙，其餘會款則未交付予告訴人，而連續
    將會款侵占入己，嗣因前開支票2紙屆期均未獲兌現，始查
    知上情，因認被告涉有刑法第335條第1項之侵占罪嫌。
二、按犯罪事實應依證據認定之，無證據不得認定犯罪事實；又
    不能證明被告犯罪或其行為不罰者應諭知無罪之判決。刑事
    訴訟法第154條第2項、第301條第1項分別定有明文。又所謂
    犯罪事實之證據，係指足以認定被告確有犯罪行為之積極證
    據而言，該項證據且須適合被告犯罪事實之認定，始得採為
    斷罪資料，有最高法院29年上字第3105號、53年台上字第
    2750號判例足資參照。復認定不利於被告之事實，須依積極
    證據，苟積極證據不足為不利於被告事實之認定時，即應為
    有利於被告之認定，更不必有何有利之證據。再事實之認定
    ，應憑證據，如未能發現相當證據，或證據不足以證明，自
    不能以推測或擬制之方法，為裁判基礎，最高法院30年上字
    第816號、40年台上字第86號判例亦可參照。再刑事訴訟法
    第161條第1項規定：檢察官就被告犯罪事實，應負舉證責任
    ，並指出證明之方法。因此，檢察官對於起訴之犯罪事實，
    應負提出證據及說服之實質舉證責任。倘其所提出之證據，
    不足為被告有罪之積極證明，或其指出證明之方法，無從說
    服法院以形成被告有罪之心證，基於無罪推定之原則，自應
    為被告無罪判決之諭知，最高法院92年台上字第128號著有
    判例可參。
三、本件公訴人認被告乙○○涉有上揭侵占罪嫌，無非以：證人
    即告訴人甲○○刑事告訴狀之告訴及所附支票影本2紙、退
    票理由單，與告訴人於偵查中之指述、被告於偵訊中供認有
    向告訴人借用該合會金款項云云等為其主要論據。訊據被告
    固不否認有交付告訴人現金20多萬元及簽發上揭2紙支票、
    票面金額各為14萬元、38萬元予告訴人收執，且該等支票均
    未獲兌現等情。惟堅決否認有何侵占合會金犯行，辯稱：被
    告並未邀集告訴人所陳之92年7月間之合會，本件未獲兌現
    之支票，係因其先前向告訴人借款，為清償所欠債務及預期
    會再向告訴人借款，而預先簽發上開支票交付予告訴人等語
    。
四、經查：
（一）程序方面：
    按證人、鑑定人依法應具結而未具結者，其證言或鑑定意見
    ，不得作為證據，刑事訴訟法第158條之3定有明文。又告訴
    人係向司法警察機關或偵查機關申告犯罪事實而要求訴追之
    人，其於我國刑事訴訟法中，並非法定列舉之獨立證據方法
    ，若以告訴人所親身經歷之事項，作為認定犯罪事實之依據
    時，乃居於證人之地位，亦即其證據方法為證人，必須踐行
    有關證人之證據調查程序，除非有依法不得令其具結之情形
    ，否則應命其具結，若依法應具結而未具結時，告訴人有關
    被害經過或如何發現被害人被害經過、當時被害人反應情形
    之陳述，無證據能力，法院不得採其陳述作為判決之基礎（
    最高法院96年度臺上字第1019、第2132號判決意旨參照）。
    準以，本件告訴人甲○○於偵查時就其被害經過之陳述，未
    經具結，且本院復查無其有依法不得具結之情形，依前揭說
    明，其於偵查時之證述，自不得作為本案認定事實存否之證
    據。
（二）實體方面：
  (一)被告乙○○確有邀集告訴人為合會會員之事實：
    1.查被告乙○○於歷次檢察官偵訊中供稱：「（有邀告訴人
      甲○○參加你的合會？）有的。他有參加兩會。」（見偵
      A卷第10頁）、「（有帶合會名單來？）有的（庭呈名單1
      份），不過這是初稿，後來又加了18、19會，都是甲○○
      。」、「38萬元之本票是我多開給他的，他自得標那會起
      ，會錢都是我幫他付的」（見偵B卷第32頁）、「我沒有
      先挪用告訴人的會錢，我只是跟他借用，被告所提出之會
      單也不是告訴人所跟的會，我也有徵求他的同意，他後面
      有死會19乘以2沒有付。」（見偵B卷第56頁）等語；復於
      檢察官偵查中提出辯護狀稱：「告訴人甲○○於93（辯護
      狀誤植為92）年底參加被告所召集每會2萬元，計16 會，
      採內標制之民間互助會，甲○○參加2會，其於94年2 、3
      月間同意將應收取之會款，出借予被告..。」（見偵A卷
      第15頁）。佐以告訴人甲○○於原審審理時結證稱：「（
      你說你跟過被告的會？）是的。」、「（你跟被告幾個會
      ？）之前有跟過2會，加上現在的2會總共4會。」、「（
      你除了跟被告的會，有無其他借貸關係？）沒有。」、「
      （你提出告訴的這一會，是何時開始？）92年7月到94 年
      2月結束。」、「（你有沒有會單？）當時有會單，但沒
      有留存。」、「（為何被告會開給你14萬與38萬元的票？
      ）因我跟的會是第19、第20會，是最後2會，我要去跟被
      告拿錢，被告說他錢已經花掉，就先開14萬元的票給我，
      又給我20幾萬元的現金，第20會的時候再開立38萬元的票
      給我，我想既然他花掉了，就拿這些東西。」、「（當時
      被告有沒有說要向你借款？）沒有。當時並沒有談到借款
      的事情。」、「（為何會單沒有留下？）當時已是第19會
      ，我想會都快要結束了，且被告有開票給我，我就把會單
      丟掉了」等語（見原審卷第51至53頁、第56頁）。衡之，
      雖被告與告訴人就合會之期間、會數、會員人數、告訴人
      得標期數之日期等細節陳述不一，惟互核渠等上開陳述，
      足認被告與告訴人於93年至94年初間有一合會關係存在，
      且被告於告訴人得標時，未將合會金如數給付，而以第19
      會交付現金二十萬元，支票十四萬元一紙，第20會支票三
      十八萬元一紙支應，告訴人確有參加被告之互助會二會，
      並得標，被告辯稱告訴人未參加被告之互助會一詞，並無
      可採。
    2.至被告辯稱其與告訴人間僅為單純借款所生債權債務關係
      ，且其接受檢察官偵訊時，因精神狀況不佳，而為其有邀
      集告訴人為合會會員，及未交付告訴人得標之合會金等語
      之錯誤陳述。查被告於91年10月24日起，因憂鬱心情、失
      眠、焦慮以及無望無助感，至新樓醫院精神科就診，且經
      診斷罹患精神官能性憂鬱症。此有財團法人臺灣基督教長
      老教會新樓醫院95年4月19日診斷證明書在卷可參（見偵A
      卷第18頁）。惟就被告不僅承認告訴人有參加其互助會，
      並提出會單為證，自非精神耗弱可比。且證人吳江秀治於
      偵訊中結證稱：「（你有無參加被告乙○○所起的合會？
      ）有的。（你經常跟乙○○的會？）是的，這會跟完就繼
      續跟下一輪。」、「（跟被告的會多少次？）10幾年了，
      幾次算不出來。」、「95年會結束後，就沒有跟了。」等
      語（見偵B卷第49至51頁）。
      衡諸該證詞可知證人吳江秀治已與被告進行合會行為長達
      10 餘年，且合會次數甚多，且自95年起，向前回溯至前
      開診斷證明書所載之被告開始接受精神官能性憂鬱症治療
      時間即91年10月24日，該段期間被告乙○○有多次從事民
      間互助會會首之事實，應可認定。從而，其雖於91年間經
      醫院診斷出罹有精神官能性憂鬱症，惟仍繼續邀集互助會
      ，並自任會首，顯非精神耗弱。被告以精神狀況不佳為由
      ，宣稱偵訊所供不實，應係規避之詞。
  (二)惟按民法第三百二十條規定：因清償債務而對於債權人負擔
    新債務者，除當事人另有意思表示外，若新債務不履行時，
    其舊債務仍不消滅。乃學說上所謂之新債清償，依該規定，
    其新債務不履行，舊債務仍不消滅。而同法第三百十九條規
    定：債權人受領他種給付以代原定之給付者，其債之關係消
    滅。即學說上所稱之代物清償。依此規定，代物清償係一種
    消滅債之方法，且為要物契約，其成立除當事人之合意外，
    必須現實為他種給付，始生消滅債務關係之效力。兩者迥不
    相同。」最高法院97年度台上字第52號判決參照，本件告訴
    人因被告交付支票二紙而將原互助會單丟棄，業如前述，足
    見告訴人有以票據新債權取代互助會債權之意思，從而告訴
    人僅能請求給付票款，而無論互助會款或票款，均為民事債
    務不履行問題，不成立侵占罪。此外復查無其他積極證據足
    資證明被告有何公訴人指訴之侵占犯行，本件被告之犯罪嫌
    疑即有不足。
五、綜上所述，本件既係民事上債務不履行之問題，而與侵占犯
    行無涉，自不得以此遽認被告有侵占之主觀犯意，是以，原
    審以不能證明被告犯罪而諭知無罪之判決，核無不合，檢察
    官上訴意旨，仍執前詞，指摘原判決不當，非有理由，應予
    駁回。
六、據上論斷，應依刑事訴訟法第368條，判決如主文。
本案經檢察官趙中岳到庭執行職務。
中    華    民    國    97    年    5     月    6     日
                  刑事第五庭    審判長法  官  楊明章
                                      法  官  顏基典
                                      法  官  楊子莊
以上正本證明與原本無異。
不得上訴。
                                      書記官  王全龍
中    華    民    國    97    年    5     月    6     日


司法院資訊處製作；財團法人民間司法改革基金會備份。
